行　政　法　院　判　決　　　　　　　　　　　　　八十八年度判字第三二八二號
　　原　　　告　己○○
　　　　　　　　戊○○
　　　　　　　　甲○○
　　　　　　　　　　　　　三人.
　　　　　　　　癸○○
　　　　　　　　丙○○
　　　　　　　　丁○○
　　　　　　　　　　　　　樓
　　　　　　　　丑○○
　　　　　　　　子○○
　　　　　　　　庚○○
　　　　　　　　　　　　　三十.
　　　　　　　　辛○○
　　　　　　　　　　　　　三十.
　　　　　　　　乙○○
　　　　　　　　壬○○
　　被　　　告　臺中市西屯區公所
右當事人間因祭祀公業事件，原告不服臺灣省政府中華民國八十七年八月二十四日八
七府訴三字第一六二五九三號再訴願決定，提起行政訴訟。本院判決如左︰
　　主  文
原告之訴駁回。
　　事  實
緣祭祀公業何合誠季、何合季派下員何基宏於八十五年十一月三十日向被告申辦漏列
派下員公告，八十六年二月二十八日申請核發更正派下員證明書，被告於八十六年四
月十九日以八六公所民字第○四四六二號函發給祭祀公業更正派下員證明書；該公業
之管理人何茂元據以於八十六年六月七日向被告申請於八十六年六月二十二日上午十
時，假台中市○○區○○路一二○號召開派下員大會並改選管理人。八十六年七月一
日該祭祀公業之新管理人何金三、何富源、何言添、何通海、何基宏等五人檢附派下
員會議記錄及管理人選任同意書、規約向被告申請備查，被告於八十六年七月十日以
八六公所民字第○九六一八號函對改選任新管理人部分准予備查。原告不服，提起訴
願，經原決定機關以程序駁回訴願，原告仍未甘服，訴經台灣省政府八十七年三月十
一日八七府訴一字第一四八一四五號再訴願決定：「原決定撤銷，由原決定機關另為
決定。」被告從實體上審理予以駁回，猶不服，提起再訴願亦遭駁回，遂提起本訴。
茲摘兩造訴辯意旨於次：
原告起訴意旨及補充理由略謂：一、祭祀公業何合誠季、何合季原始規約有特別規定
；十三鬮、二六○份、一五二位設立人、三位管理人規約規定。(一)該公業申報人何基
宏於八十五年十一月三十日向被告申辦派下員公告，派下證明計三三六名。該公業設
立人一五二位，依其繼承人系統表先後次序所列之圖表有一○○○人以上派下全員，
申報人何基宏非該公業派下員全體過半數推舉之人，其申請依法不合。(二)被告於八十
五年十一月三十日以八五公所民字第○一七三三一號函發派下員補行公告一個月，以
供利害關係人閱覽，徵求異議。依「祭祀公業土地清理要點」第三點規定；「申報時
應檢具派下員戶籍謄本，係指戶籍登記開始實施後至申報時全體派下員之戶籍謄本。
申報人得向戶政機關申請全體派下全員戶籍謄本。」申報人何基宏未依前述規定向戶
政機關申請全體派下全員戶籍謄本。被告違誤備查不實派下全員戶籍謄本，依法不符
與錯誤。(三)受理祭祀公業派下證明應行公告，民政機關受理申報後，應於當地鄉鎮（
市區）公所及受祭祀者所在地之村里辦公處公告牌上張貼公告及陳列派下員名冊、系
統表、財產清冊，以供權利關係人閱覽，並將公告文副本交由申報人於公告之日起連
續刊登當地通行之日報三天。（內政部七十年四月三日台內地字第一一九八七號函，
台灣省地政處七十年四月二十七日地一字第八二七○號函。刊台灣省政府七十年夏字
第二十八期公報）。祭祀公業何合誠季、何合季於八十五年十一月三十日派下證明公
告，系統表；依其繼承人系統表先後次序所列之圖表有一○○○人以上繼承人之派下
員名冊。財產清冊；依其處分自應依照規約規定十三鬮、二六○份、一五二位設立人
所有特份處理清冊。申報人何基宏申報時派下員名冊三三六名，系統表未依先後次序
所列之圖表規約規定辦理，公告時財產清冊沒有，受祭祀者所在地張貼公告及陳列派
下員名冊、系統表、財產清冊，根本沒有張貼公告，也未刊登報紙，依法不符與偽證
。(四)八十五年十一日三十日派下證明公告，派下全員名冊內備考欄亦未註明「住址不
詳」原設立人之袓先一併列入名冊公告，原始規約不詳，其新修定之規約規定，該公
業得依土地法第三十四條之規定辦理解散，並將公業土地登記為派下員個別所有乙節
。行政機關不予受理其解散之備案。祭祀公業不得依土地法第三十四條之一規定辦理
解散（內政部七十三年四月二十七日七十二台內地字第二二五三○號函）。故祭祀公
業之解散，參照法務部七十一年九月十五日法七十一律一一五八五號函釋意旨，以應
經派下全體一致同意，否則不生效力，如此方符合祭祀公業設立人之本質。又祭祀公
業設立之財產屬派下全體公同共有，其所有不動產之處分，土地法第三十四條之一既
已有特別規定，自應優先於民法第二十八條而適用。被告於八十六年四月十九日以八
六公所民字第○四四六二號函發給派下全員證明書，依法意旨不合。(五)本案於該公業
派下員人數尚未明確前，即已立契出賣，顯未經過其他公同共有人之同意，行政機關
若以買受人為利害關係人，受理其申請，發給派下員證明，以利其土地移轉，將來發
生損害賠償，行政機關難辭其咎。二、被告及一再決定機關卻不知及時指點迷津，設
法引導使之懸崖勒馬，回歸法律及社會正義，反而將錯就錯，講一大堆似是而非的理
由，都宣稱自己沒有違法，沒有責任。二府如此糟蹋法律尊嚴及社會正義，恐將留下
破壞法治，踐踏公權力。最後蒙害者，不會在民間，應在廟堂，我們應當有所注意的
事，法律權威是國家神器，用之得當，可杜絕禍端於其初萌；反之，如果神器被人誤
用，則禍害更不可設想。原告若不依法提起訴願、再訴願則無法杜絕禍端，該公業土
地早經移轉。原決定機關、再決定機關處理本案的態度，亦有值得非議之處，權責在
台灣省政府；訴願審議委員會，權責在台中市政府；訴願審議委員會，權責在台中市
西屯區公所的辦理，換言之，本案既然於法不合，業經台灣省政府八十七年三月十一
日八七府訴一字第一四八一四五號再訴願決定：「原決定撤銷，由原決定機關另為決
定」。則在台中市政府的層級就應該勒令關閉結案。然而，兩級地方政府都考慮了「
法律以外的因素」，原屬地方權責內應處理的事項；而不肯以負責任的態度，依法明
白表示該案於法不合，不得準許，撤銷原處分。更可怪者，參酌行政法院四十八年判
字第九號著有判例。固不屬自治行政之範疇，要亦非國家委任行政事項，自治團體之
機關就此項事件所為之通知，自不能認為行政處分，無許當事人對之提起訴願之餘地
，駁回其請求之決定，其認事用法實有違誤之處，四十八年期間台灣剛光復十幾年，
制度未完備之判例，非國家委任行政事項，原通知機關省、縣、市政府自治團體之機
關就此項事件為之通知，未授權所屬各鄉、鎮、市、區公所辦理。祭祀公業國家任行
政事項；依以（內政部七十年七月十日台內民字第三三○九二號函，台灣省政府民政
廳七十年七月十三日民五字第一九四四七號函。刊台灣省政府七十年秋字第十四期公
報）。原決定機關，再決定機關並依四十八年間，制度未完備例，非國家委任行政事
項為由，駁回其請求之決定，依法不符與撲滅。三、祭祀公業派下證明無確定私權之
效力。依據刑法第二十一條第一項規定：「依法令之行為，不罰」。所謂「依法令之
行為」，係指為現行法令規定所應為或容許之行為而言。其應具備之要件為：(一)須行
為人有行使權利或履行義務之意思。(二)須有法令明文規定。(三)須不得為權利之濫用。
茲將主要之「依法令行為」條列之成立案件。訴願法令（第十七條後段），若原行政
處分顯屬違法或不當者，原行政處分機關或其上級機關得依職權變更或撤銷之。四、
綜上所述，原處分並未依「祭祀公業土地清理要點」之有關規定程序辦理，一再訴願
決定以飾詞駁回，認事用法實有違誤，請予詳查，撤銷再訴願決定，訴願決定及原處
分，以維人民之權利及利益。
被告答辯意旨略謂︰一、本案祭祀公業何合誠季、何合季本所於八十六年四月十九日
八六公所民字第○四四六二號函發該祭祀公業更正派下員證明書在案。該公業之管理
人何茂元據以於八十六年六月七日向本所申請於八十六年六月二十日（星期日）上午
十時正，假台中市○○區○○路一二○號三樓召開派下員大會並改選新管理人。二、
八十六年七月一日該祭祀公業新管理人何金三、何富源、何言添、何通海、何基宏等
五人檢附派下員會議紀錄及管理人選任同意書、規約向本所申請核准備查。本所於八
十六年七月十日八六公所民字第○九六一八號函對改選任新管理人部份准予備查。三
、祭祀公業土地清理要點第十六點規定：祭祀公業管理人之變動，應由新管理人檢據
(1)派下全員證明書，(2)規約（無者免），(3)選任之證明文件，向民政機關（單位）申
請備查，無須公告，如對該管理人之變動有異議者，應向法院提起民事確認之訴。本
所據此於八十六年七月十日八六公所民字第○九六一八號函發同意備查。依法有據，
本所處分並無不當。
　　理  由
按「祭祀公業管理人之變動，應由新管理人檢具（一）派下全員證明書，（二）規約
（無則免），（三）選任之證明文件，向民政機關申請備查，無須公告，如對該管理
人之變動有異議者，應逕向法院提起民事確認之訴。」為祭祀公業土地清理要點第十
六點所明定。本件祭祀公業何合誠季、何合季派下員何基宏於八十五年十一月三十日
向被告申辦漏列派下員公告，八十六年二月二十八日申請核發更正派下員證明書，被
告於八十六年四月十九日以八六公所民字第○四四六二號函發給祭祀公業更正派下員
證明書；該公業之管理人何茂元據以於八十六年六月七日向被告申請於八十六年六月
二十二日上午十時，假台中市○○區○○路一二○號召開派下員大會並改選管理人。
八十六年七月一日該祭祀公業之新管理人何金三、何富源、何言添、何通海、何基宏
等五人（下稱何金三等五人），檢附派下員證明書名冊、會議記錄及管理人選任同意
書、規約向被告申請備查，被告於八十六年七月十日以八六公所民字第○九六一八號
函准予備查，揆諸首揭規定，並無違誤，一再訴願決定遞予維持，亦無不合。至原告
起訴主張如右揭事實欄所列各節。查祭祀公業財產為其派下員全體所公同共有，是關
於是否屬祭祀公業派下員及派下員大會之決議是否合於私法上之規定，均屬私權之爭
執，如有爭議，應循民事訴訟程序解決，非行政機關所得處理（本院四十八年判字第
九號判例參照）。關於祭祀公業管理人變動之申請備查，受理機關僅能就申請人所檢
附之資料，是否符合祭祀公業土地清理要點之規定，為形式上之審查，苟合於該要點
之規定，即應准予備查。本件祭祀公業新管理人何金三等五人檢附該公業派下員證明
書、規約、派下員大會會議記錄及管理人選任同意書等件，向被告申請管理人變動之
備查，而依其檢具資料，其中管理規約第五點規定「管理員選任：依據土地法第三十
四條之一規定全體派下員過半數出席簽名蓋章同意，．．．」經被告核對其派下員大
會會議記錄，業經派下員過半數出席簽名蓋章，其選任新管理員已合於該規約之規定
，被告准予備查，核於首揭規定無違。原告如對何金三等五人為管理人之資格有爭執
，即應循民事訴訟程序解決，非被告所能處理。至原告所指該公業前於八十五年十一
月三十日申辦派下員公告，其申請人何基宏未經派下員過半數推舉，其申請不合法，
未檢附派下全員戶籍謄本，且未將公告副本交申請人刊登當地日報三天，被告准予公
告，核發派下員證明書，於規定不合乙節，微論未舉任何事證以實，縱所指非虛，亦
僅屬前此該項程序是否有瑕疵之問題，非嗣後本件祭祀公業管理人變動申請備查事件
應行審究之範圍。原告執以指摘被告本件備查違誤，要非有據。其起訴意旨難謂有理
，應予駁回。
據上論結，本件原告之訴為無理由，爰依行政訴訟法第二十六條後段，判決如主文。
中    華    民    國     八十八      年      八      月      二十       日
                    行 政 法 院 第 五 庭
                                審 判 長 評  事      廖  政  雄
                                         評  事      趙  永  康
                                         評  事      沈  水  元
                                         評  事      林  清  祥
                                         評  事      姜  仁  脩
右  正  本  證  明  與  原  本  無  異
                                         法院書記官  郭  育  玎
中    華    民    國     八十八      年      八      月     二十一      日
